臺灣臺中地方法院民事判決
111年度訴字第411號
原      告  劉佳維  
            羅字政  


被      告  張國權律師（即陳祖雲之遺產管理人）

受告知訴訟  
人          羅燈輝  

上列當事人間請求塗銷抵押權登記事件，本院於民國111年5月11
日言詞辯論終結，判決如下：
    主    文
被告張國權律師即陳祖雲之遺產管理人應將如附表所示之抵押權
設定登記予以塗銷。
訴訟費用由被告負擔。
    事實及理由
壹、原告主張：
    受告知訴訟人羅燈輝曾於民國75年1月20日將其名下所有土
    地（臺中市○○區○○○段0000000地號土地，下稱11地號土地、
    及同段13地號土地，下稱13地號土地，合稱系爭土地)設定
    如附表所示之抵押權(下稱系爭抵押權)予陳祖雲。羅燈輝嗣
    分別於75年1月30日將11地號土地出售予原告劉佳維之父劉
    水源、於75年4月1日將13地號土地出售予原告羅字政之父羅
    吉賢，並登記於羅字政名下。惟羅燈輝出售系爭土地時，疏
    未將系爭抵押權塗銷，是系爭抵押權之原因債權係存在羅燈
    輝與陳祖雲之間，與原告無涉。又倘若系爭抵押權之原因債
    權存在，然自系爭抵押權之登記清償日期即75年7月15日起
    算，迄今已逾民法第125條規定之15年時效；況陳祖雲未於
    民法第880條規定之5年內實行系爭抵押權，故系爭抵押權業
    已罹於時效而消滅。爰依民法第767條第1項中段規定，請求
    被告塗銷系爭抵押權登記等語。並聲明：如主文第1項所示
    。
貳、被告之答辯：　　
　　陳祖雲生前與羅燈輝共同出資購地建屋，劉水源、羅吉賢生
    前各向羅燈輝購買坐落系爭土地上之房屋，尚餘購屋尾款30
    萬元、25萬元(下稱系爭債務)未清償，遂由羅燈輝為陳祖雲
    於系爭土地其上設定系爭抵押權，用以擔保劉水源、羅吉賢
    清償系爭債務，因劉水源、羅吉賢迄今仍未還款，且原告未
    對劉水源、羅吉賢拋棄繼承，復已繼承系爭土地，自應繼承
    系爭債務，惟對陳祖雲生前並未向劉水源、羅吉賢及原告二
    人求償乙節，並不爭執。並聲明：原告之訴駁回。
參、受訴訟告知人方面： 　　
    伊與陳祖雲在75年間合資購地興建14間房屋，伊嗣將坐落系
    爭土地其上之二間房屋分別出售予伊之表弟劉水源及伊之叔
    叔羅吉賢，雙方原約定分三期付款，惟劉水源及羅吉賢並未
    清償系爭債務，伊乃要求二人在系爭土地上設定系爭抵押權
    予陳祖雲，待系爭債務付清後始可塗銷。又因伊曾於921地
    震時幫陳祖雲維修大樓，伊遂與陳祖雲約定以大樓維修費用
    約100餘萬元抵償系爭債務。伊曾以存證信函催告劉水源及
    羅吉賢之繼承人即原告請求付清系爭債務未果，故系爭抵押
    權迄未塗銷等語。
肆、本院之判斷：
一、原告主張系爭土地為原告所有，前曾設定系爭抵押權予陳祖
    雲，且陳祖雲迄至99年4月7日死亡前並未實行系爭抵押權等
    事實，業據其提出系爭土地登記第一類謄本為證（本院卷第
    19-21頁），且為張國權律師即陳祖雲之遺產管理人所不爭
    執，原告此部分主張，堪信為真實。
二、按請求權，因15年間不行使而消滅；消滅時效，自請求權可
    行使時起算；所有人對於妨害其所有權者，得請求除去之；
    抵押權擔保之債權，其請求權已因時效而消滅，如抵押權人
    ，於消滅時效完成後，5年間不實行其抵押權者，其抵押權
    消滅，民法第125條前段、第128條前段、第767條第1項中段
    、第880條定有明文。故抵押權因其所擔保債權之請求權之
    消滅時效完成，及上開除斥期間之經過即歸於消滅（最高法
    院89年度台上字第1476號判決意旨參照）。經查，系爭抵押
    權之存續期間為75年1月16日至75年7月15日，系爭債務之清
    償日期則為75年7月15日，有系爭土地登記第一類謄本可稽
    （見本院卷第19-21頁），自系爭債務請求權可行使時之75
    年7月15日起算15年之時效期間，系爭債務至遲於90年7月14
    日即罹於時效消滅，又陳祖雲於99年4月7日死亡，亦有本院
    110年度司繼字第3404、3405號裁定在卷可稽(見本院卷第23
    5-236頁)，張國權律師即陳祖雲之遺產管理人復自承無從證
    明陳祖雲生前已於系爭債務之請求權時效內向劉水源、羅吉
    賢或原告請求給付系爭債務，陳祖雲亦未於系爭債務請求權
    時效消滅後之5年除斥期間內實行系爭抵押權等情（見本院
    卷第256頁），則依前開說明，系爭抵押權即已因除斥期間
    經過而消滅。至羅燈輝固主張伊於陳祖雲生前已達成以修繕
    房屋債權承受系爭債務之約定等語（見本院卷第50頁），惟
    雙方並未將系爭抵押權辦理更名登記，基於物權公示原則，
    要難認定系爭抵押權確實已發生債權轉讓效力，自無礙陳祖
    雲仍為系爭抵押權債權人之認定。從而，系爭抵押權即已因
    除斥期間經過而消滅，且系爭抵押權之登記迄未塗銷，顯對
    原告就系爭土地所有權之行使有所妨害，是原告依前開規定
    請求被告塗銷如附表所示之系爭抵押權登記，自屬有據，為
    有理由。 　　
伍、本件事證已臻明確，兩造其餘攻擊、防禦方法及所提證據，
    經審酌均於判決結果無影響，爰不予逐一論駁，併此敘明。
陸、訴訟費用負擔之依據：民事訴訟法第78條。
中　　華　　民　　國　　111 　年　　6 　　月　　30　　日
                  民事第四庭    法  官  林婉昀
如對本判決上訴，須於判決送達後20日內向本院提出上訴狀。如
委任律師提起上訴者，應一併繳納上訴審裁判費。
附表：
編號 坐落土地 權利範圍 抵押權登記內容 1 臺中市○○區○○○段0000000地號土地 全部 ⒈登記日期：75年1月20日 ⒉權利人：陳祖雲 ⒊債權額比例：全部 ⒋擔保債權總金額：30萬元 ⒌存續期間：75年1月16日至75年7月15日 ⒍清償日期：75年7月15日 ⒎債務人及債務額比例：羅燈輝 ⒏設定義務人：羅燈輝 2 臺中市○○區○○○段0000000地號土地 全部 ⒈登記日期：75年1月20日 ⒉權利人：陳祖雲 ⒊債權額比例：全部 ⒋擔保債權總金額：25萬元 ⒌存續期間：75年1月16日至75年7月15日 ⒍清償日期：75年7月15日 ⒎債務人及債務額比例：羅燈輝 ⒏設定義務人：羅字政 

上為正本係照原本作成。
中　　華　　民　　國　　111 　年　　6 　　月　　30　　日
                                 書記官  王嘉仁